【裁判字號】    98,親,5
【裁判日期】    980407
【裁判案由】    確認親子關係存在等
【裁判全文】
臺灣宜蘭地方法院民事判決                 98年度親字第5號
原      告  庚○○
            己○○
被      告  辛○○
            丙○○
            乙○○
            甲○○
            戊○○
            丁○○
上列當事人間請求確認親子關係存在等事件，本院於民國98年3
月24日言詞辯論終結，判決如下：
    主      文
確認原告庚○○、己○○與被告辛○○、丙○○、乙○○、甲○○、戊○○、丁○○之被繼承人林俊生（男，民國27年5月28日
生，身分證統一編號：Ｚ000000000號，民國88年3月26日死亡）
間之親子關係存在。
准原告庚○○、己○○變更姓氏為「林」。
訴訟費用由原告負擔。
    事實及理由
一、被告丙○○、乙○○未於言詞辯論期日到場，核無民事訴訟
    法第386條所列各款情形，爰依原告之聲請，由其一造辯論
    而為判決。
二、民國89年2月9日修正前之民事訴訟法第247條規定：「確認
    法律關係成立或不成立之訴，非原告有即受確認判決之法律
    上利益者，不得提起之；確認證書真偽之訴亦同。」，故過
    去實務上見解均認為，確認之訴除確認證書真偽之訴外，應
    以法律關係為訴訟標的，而「契約」、「身分」乃屬一種事
    實問題，非即法律關係之本身，不得為確認之訴之標的（最
    高法院37年上字第5989號、48年台上字第946號判例參照）
    。惟89年2月9日修正公布之民事訴訟法為擴大確認之訴之適
    用範圍，將原條文修正為3項，規定：「確認法律關係之訴
    ，非原告有即受確認判決之法律上利益者，不得提起之；確
    認證書真偽或為法律關係基礎事實存否之訴，亦同。前項確
    認法律關係基礎事實存否之訴，以原告不能提起他訴訟者為
    限。前項情形，如得利用同一訴訟程序提起他訴訟者，審判
    長應闡明之；原告因而為訴之變更或追加時，不受第二百五
    十五條第一項前段規定之限制。」，故確認之訴之訴訟標的
    ，自新法公布生效後，不再限於「法律關係」及「證書真偽
    」，即法律關係基礎事實，若原告有即受確認判決之法律上
    利益者，亦得提起之，前揭2則判例因而於90年3月20日經最
    高法院90年度第3次民事庭會議決議不再援用，由此可知，
    「契約」、「身分」等法律關係基礎事實，均已得為確認之
    訴之訴訟標的。本件原告原受推定為被告辛○○前夫黃輝明
    之婚生子女，嗣經本院以97年度親字第9號民事判決排除原
    告與黃輝明間之親子關係確定；又原告自幼為被告辛○○、
    丙○○、乙○○、甲○○、戊○○、丁○○之被繼承人林俊
    生撫育，法律上已「視為認領」，原告自不必依民法第1067
    條之規定提起認領子女之訴，故原告提起本件確認親子關係
    存在之訴，與新修正之民事訴訟法第247條第2項之規定正相
    符合，應無不可。再本件訴訟不僅涉及相關當事人身分關係
    之確定，對相關當事人間之諸多權利義務關係亦有重要牽連
    ，原告自有即受確認判決之法律上利益。從而，原告提起本
    件確認親子關係存在之訴，於法並無不合，先予敘明。
三、按非婚生子女經生父認領者，視為婚生子女，其經生父撫育
    者，視為認領，民法第1065條第1項定有明文。經查，被告
    辛○○為原告庚○○、己○○之生母，與第三人黃輝明原為
    夫妻關係，嗣辛○○因故離家出走，且自69年間起即與林俊
    生（已歿）同居，並分別於71年6月27日、72年5月7日生下
    原告庚○○、己○○等2名子女；而因辛○○與黃輝明於73
    年7月13日始離婚，原告2人遂依法推定為黃輝明之婚生子女
    ；嗣原告具狀向本院提起否認子女之訴，案經本院以97年度
    親字第9號民事判決原告庚○○、己○○非黃輝明之婚生子
    女確定等情，業據原告提出舊式戶籍謄本、民事判決暨確定
    證明書各1件、新式戶籍謄本7件為證，並為被告所不爭執，
    且經本院依職權調閱97年度親字第9號民事卷宗查核屬實，
    原告此部分之主張，應堪信為真實。又原告庚○○、己○○
    自幼即由林俊生撫育等情，亦有前開舊式戶籍謄本1件、照
    片2件在卷可佐，並經被告辛○○、甲○○、戊○○、丁○○到庭自認屬實，原告此部分之主張亦可採信。再法務部調
    查局97年6月12日調科肆字第09700226770號鑑定書記載：「
    依據遺傳法則，己○○與庚○○之各項DNA STR型別，經計
    算其CSI值為21以上，研判己○○與庚○○有可能（機率99
    ﹪以上）具有手足關係；復以人類遺傳因子DNA YSTR型別鑑
    定法檢驗結果，己○○與丁○○型別均相符，研判己○○有
    可能（機率99﹪以上）與丁○○原自同父系，綜合以上結果
    ，研判己○○與庚○○有可能（機率99﹪以上）為源自同一
    父親（與丁○○同父系）之手足」（97年度親字第9號否認
    子女事件卷宗第35頁），由此亦堪認定原告庚○○、己○○
    與林俊生確有親子血緣關係存在。綜上，原告不僅與林俊生
    有親子血緣關係，且自幼經林俊生撫育而「視為認領」，故
    其等起訴請求確認與林俊生間之親子關係存在，於法洵屬有
    據，應予准許。
四、次按「非婚生子女經生父認領，而有下列各款情形之一，且
    有事實足認子女之姓氏對其有不利之影響時，父母之一方或
    子女得請求法院宣告變更子女之姓氏為父姓或母姓：(一)父母
    之一方或雙方死亡者‧‧‧」，民法第1059之1條第2項第1
    款定有明文。本件原告庚○○、己○○因自幼經林俊生撫育
    而「視為認領」，已如前述；而原告又主張其等自幼即與生
    父林俊生共同生活，無論感情上、心理上，其等主觀上早認
    定係林氏子孫，且林俊生除原告之外，並無其他子女，其等
    與林姓親屬間互動關係良好，衷心期盼能改從父姓「林」等
    語。查姓氏屬姓名權而為人格權之一部分，具有社會人格之
    可辨識性，與身分安定及交易安全有關外，姓氏尚具有家族
    制度之表徵，故賦予父母之選擇權，惟因應情勢變更，倘有
    事實足認子女之姓氏對其有不利之影響時，父母之一方或子
    女自得請求法院宣告變更子女之姓氏為父姓或母姓。本院審
    酌上情，並考量原告改從父姓之意願強烈，其等生母辛○○
    亦同意原告改從父姓等情，確信原告從生母之「劉」姓，相
    對而言，顯未若改從生父之「林」姓為有利，爰依民法前揭
    規定，准原告庚○○、己○○變更姓氏為「林」。
五、據上論結，原告之訴為有理由，惟因被告辛○○、甲○○、
    戊○○、丁○○對於原告主張之訴訟標的逕行認諾，對於原
    告主張之事實亦逕予自認，而原告又陳述願意負擔全部訴訟
    費用，爰依民事訴訟法第385條第1項前段、第81條第1款，
    判決如主文。
中    華    民    國    98    年    4     月    7     日
                  臺灣宜蘭地方法院家事法庭
                      法  官  周健忠
以上正本與原本無異。
如不服本判決，應於收受送達後20日內向本院提出上訴狀（應附
繕本）。
中    華    民    國    98    年    4     月    7     日
                      書記官  姚國華


司法院資訊處製作；財團法人民間司法改革基金會備份。
